臺灣臺南地方法院民事判決
111年度訴字第507號
原      告  陳寶龍  
訴訟代理人  楊丕銘律師（法律扶助）
被      告  吳志賢  
上列當事人間請求履行契約等事件，經本院於民國111年7月4日
言詞辯論終結，判決如下：
    主    　文
一、被告應給付原告新臺幣6萬8,000元，及自民國111年1月27日
    起至清償日止，按週年利率百分之5計算之利息。
二、原告其餘之訴駁回。
三、訴訟費用由被告負擔百分之5，餘由原告負擔。
四、本判決於原告勝訴部分得假執行。但被告如以新臺幣6萬8,0
    00元為原告預供擔保，得免為假執行。
五、原告其餘假執行之聲請駁回。
    事實及理由
一、原告起訴意旨略以：
　㈠坐落於臺南市○區○○段00000地號土地，以及坐落於其上門牌
    號碼臺南市○區○○路000巷00弄0號之未保存登記建物（下合
    稱系爭房地）均為原告所有，原告自國中畢業後受僱從事餐
    飲業，近10年來則因照護母親陳吳金美而未有工作，經濟狀
    況不佳。
　㈡被告為原告之外甥，於民國110年1月間前來向原告與陳吳金
    美表示：【阿舅，我知道你照顧我阿嬤，你也沒錢，也沒工
    作，我幫你忙，阿嬤一切我全部負責，包括喪事都由我負責
    。但我想要開牛排店，欠資金，希望阿舅你可以提供系爭房
    地去借錢給我開店，這個借款由我來還，這樣，有錢開店，
    我也可以每個月再給你1萬元作為生活費】等語，原告因覺
    可行而應允。
　㈢嗣經由被告之接洽及運作，原告乃以系爭房地為擔保而於110
    年1月25日與訴外人何鳳嬌、曹清風二人簽立借貸契約書約
    定（下稱系爭借貸契約），原告向何鳳嬌、曹清風借款新臺
    幣（下同）150萬元，借款期限為110年1月25日起至同年4月
    24日，被告與原告共同簽發本票、擔保書給何鳳嬌作為擔保
    ，系爭房地中之土地部分設定最高限額230萬元之抵押權予
    曹清風，原告並保證於借貸期間內不移轉系爭房地中之建物
    的稅籍登記於他人，如移轉原告願無條件承擔賠償責任，被
    告後將借款全部取走。
　㈣被告自110年1月至6月均有依其承諾按月支付原告1萬元，惟
    於同年7月卻於未徵得原告之同意下，即擅自將承諾之每月1
    萬元減為5,000元，同年8月後被告更分文未付，故自110年7
    月起至111年1月止，被告總計積欠原告6萬5,000元（計算式
    ：5,000元＋〈1萬元×6〉＝6萬5,000元）。
　㈤陳吳金美已於110年12月2日過世，喪葬費用共6萬8,000元，
    原告已全部付清，自得依據被告之承諾而請求被告給付。
　㈥綜上，於原告提起本件訴訟時，被告應給付原告13萬3,000元
    （計算式：6萬5,000元＋6萬8,000元＝13萬3,000元），且被
    告應自111年2月1日起按月給付原告1萬元。
　㈦原告主張被告承諾每月支付原告1萬元之法律性質為不定期的
    無名雙務契約，即是因原告以系爭房地作為擔保向他人借款
    供被告以及其弟吳志明經營生意，被告方為支付之承諾，性
    質上並非贈與契約。縱本院認為屬贈與契約，因亦是被告履
    行道德上義務、且是定期給付之不定期限贈與契約，是依民
    法第408條第2項規定，被告不得事後撤銷，仍有給付之義務
    。至陳吳金美喪葬費用部分，其法律性質應為分擔承諾（或
    分擔協議）暨民法無因管理，縱本院認為屬贈與契約，因同
    屬履行道德上義務，被告亦不得於事後撤銷之。
　㈧為此，爰依兩造間契約之法律關係提起本件訴訟等語，並聲
    明：
　⒈被告應給付原告13萬3,000元，及自民事起訴狀暨聲請訴訟救
    助狀繕本送達翌日起至清償日止，按週年利率百分之5計算
    之利息。
  ⒉被告應自111年2月1日起於每月之末日前按月給付原告1萬元
    ，及每期均自次月之1日起至清償日止，按週年利率百分之5
    計算之利息。
  ⒊前二項聲明原告願供擔保請准宣告假執行。
二、被告抗辯意旨略以：原告都沒有經濟收入，只有靠陳吳金美
    的低收入戶補助，一個月約7,000、8,000元，我跟原告商量
    用系爭房地借錢出來開牛排館，我當保證人，結果錢借出來
    後，原告不要做了，如果直接還這筆錢就要被扣手續費30萬
    元，我就說不然這筆錢就給吳志明做生意，我跟原告承諾這
    筆錢我負責清償。另外，不管有沒有賺錢，我有承諾每個月
    要給原告1萬元照顧陳吳金美，給原告、陳吳金美當零用錢
    ，這筆錢跟牛排館沒有關係，是我純粹要幫忙原告，我本來
    是想說可以給到原告過世，因為他沒有結婚沒有人照顧，但
    我沒有跟原告講我要付到什麼時候。我現在不想付這筆每月
    1萬元的錢，因為原告不接我電話，還抓我領子。我有跟原
    告承諾陳吳金美過世的喪葬費我負擔5萬元，要一起商量，
    但陳吳金美過世後我們家都沒有人知道，是隔壁的人打電話
    跟我媽媽講的，原告沒有尊重我，我現在不願意負擔，我沒
    有欠原告錢等語，並聲明：原告之訴駁回。
三、得心證之理由：
　　原告主張其以系爭房地向何鳳嬌、曹清風借款150萬元，並
    由被告擔任保證人，款項最後均由被告交由吳志明使用，被
    告曾經承諾每月支付1萬元給原告（下稱系爭每月1萬元承諾
    ），陳吳金美過世後已由原告為其支付喪葬費用6萬8,000元
    等情，已提出系爭房地中土地之登記第一類謄本、臺南市地
    籍異動索引、臺南市房屋稅籍紀錄表、系爭借貸契約、永祥
    生命禮儀社免用統一發票收據及服務項目表等（訴字卷第45
    至47頁；新司調字卷第21至25、31至33頁）為證，且為被告
    所無爭執，是此部分事實自堪先予認定。根據兩造之主張以
    及抗辯，可知本件之爭點應為：㈠系爭每月1萬元承諾之法律
    性質為何？㈡被告是否應負擔陳吳金美之喪葬費用？㈢原告本
    件請求有無理由？以下即分敘之：
  ㈠系爭每月1萬元承諾之法律性質為贈與：
　⒈原告主張系爭每月1萬元承諾是以原告用系爭房地借款供被告
    以及吳志明做生意為對價，故性質上應屬不定期的無名雙務
    契約，惟此節為被告所否認，被告堅稱系爭每月1萬元承諾
    與借款無關，是其個人純粹欲幫助原告，是就此有利於己之
    待證事項自應由原告負擔舉證之責。
　⒉原告固然提出吳志明與原告間之對話錄音及譯文（新司調字
    卷第27頁、訴字卷第49頁），吳志明稱【志賢的意思……。是
    講：第一種方式，是每一個月是固定1萬元給你，但是公司
    ，有賺或無賺，就是攏無，你只有1萬元而已】、【等一下…
    …你聽我講完了，你再講。第一種就是公司那是有賺錢，賺
    多少，就分多少，公司算給你一份。】、【沒啦，你要每個
    月固定1萬元，還是要分紅利】，原告回稱【好了……我要固
    定每個月1萬元】、【對對，紅利給你們倆人兄弟去分】，
    惟證人吳志明於本院審理中具結後證稱：當初我打電話的用
    意是以做生意為由，讓原告選擇二個項目，一個是分紅，另
    外一個是每個月1萬元，但是前提都是原告要跟我、被告一
    起做生意，因為當初是要開牛排館，後來牛排館沒有開等語
    （訴字卷第76頁），又原告自陳系爭對話之時間約發生在11
    0年1月25日至同年月27日間（無法提出確切之時間證明），
    對兩造後來並未共同開設牛排館一情不爭執（新司調字卷第
    15頁），參以系爭借貸契約之簽立時間為110年1月25日，則
    依卷內現有事證，實無法令本院就原告主張系爭每月1萬元
    承諾為原告借款150萬元之對價一節產生確切之肯定心證，
    蓋如是借款之對價，系爭1萬元之承諾應發生在110年1月25
    日前方屬合理，豈有於借款取得後再討論對價之理？被告抗
    辯系爭每月1萬元之承諾與借款無關，借款之初兩造本合意
    要共同開設牛排館，後雖未開設，惟被告基於情誼遂另為幫
    助原告以及陳吳金美生活之金錢承諾一情，於經驗常情上確
    有可能性，能夠採信。
　⒊按稱贈與者，謂當事人約定，一方以自己之財產無償給與他
    方，他方允受之契約，民法第406條定有明文。查系爭每月1
    萬元承諾既無對價性，僅有被告單方負有移轉財產與原告之
    義務，則其法律性質自應定性為贈與契約，原告主張為不定
    期的無名雙務契約即非可採。
　㈡被告應負擔陳吳金美之喪葬費用：
　⒈被告於111年5月25日言詞辯論期日，於本院訊問【你有曾經
    跟原告承諾奶奶的喪葬費用全部都你付嗎？】時，答稱【不
    是全部我付，原告也沒有錢，當然是我付。……原本我說要10
    萬元給原告幫我奶奶辦喪葬費，過1個月原告跟我說不用這
    麼貴，原告有跟我說可以省就省一點，後來原告說約5萬元
    ，我就跟原告說你作主。】；本院繼而訊問【只要5萬元上
    下的喪葬費用你都願意付？】時，答稱【是】；本院再訊問
    【喪葬費用6萬8,000元，你不願意付？】，被告回稱：【不
    是我不要付，我覺得要尊重，原告不尊重我，為什麼我要付
    這筆錢。】（訴字卷第80至81頁），據此可認被告實已自認
    原告主張被告曾承諾支付陳吳金美之喪葬費用，只要喪葬費
    用於5萬元左右的範圍內，被告即有支付之義務。
　⒉按當事人互相表示意思一致者，無論其為明示或默示，契約
    即為成立；當事人對於必要之點，意思一致，而對於非必要
    之點，未經表示意思者，推定其契約為成立，關於該非必要
    之點，當事人意思不一致時，法院應依其事件之性質定之，
    民法第153條定有明文。查被告既已與原告就陳吳金美之喪
    葬費用由其負責達成共識，就支付金額範圍亦有約明，被告
    同意由原告逕為作主、先行支付，則原告於支付陳吳金美之
    喪葬費用後，自得依據其與被告間之契約關係向被告請求其
    所墊付之喪葬費用。
　㈢原告本件請求部分有理由：
　⒈系爭每月1萬元承諾之性質既為贈與契約，則被告能否於事後
    拒不履行，即應依據民法第408條【贈與物之權利未移轉前
    ，贈與人得撤銷其贈與。其一部已移轉者，得就其未移轉之
    部分撤銷之。前項規定，於經公證之贈與，或為履行道德上
    義務而為贈與者，不適用之】規定判斷。
　⒉原告主張系爭每月1萬元承諾如為贈與契約，因是被告為履行
    道德上義務所為，自不得於事後撤銷之，惟被告對於原告本
    無扶養義務，被告是念及原告與其為親屬關係，且原告長期
    照顧其奶奶，遂為生活費贈與承諾，無證據可認被告有向原
    告告知贈與之結束期間，再考量原告雖將系爭房地向他人借
    款後交給被告以及吳志明使用，惟原告自陳被告亦為該借款
    之保證人，更不爭執系爭借款迄今均由被告負責清償，並無
    違約之情事，另依系爭借貸契約所示，該借款之月息為百分
    之1.5（新司調字卷第25頁），換算年息後即高達百分之18
    ，已逾民法第205條所定年息百分之16之上限，是被告顯然
    已實際承擔該借款之清償責任，在一般人的道德感情上，難
    認被告對於原告存有虧欠，因而有再為其他金錢彌補之必要
    性，是本院對於原告主張系爭每月1萬元承諾是為履行道德
    上義務一節不採。準此，被告既已於本件訴訟過程中多次明
    確表達拒絕再支付原告金錢，堪認其已撤銷系爭每月1萬元
    承諾，符合前揭法律規定，原告請求被告給付自110年7月起
    至111年1月止之6萬5,000元，以及自111年2月1日起按月給
    付1萬元均無理由。
　⒊至就陳吳金美喪葬費用6萬8,000元部分，雖金額略高於5萬元
    ，惟本院考量被告自陳原告先前向其說明喪葬費用無需10萬
    元，約5萬元即可處理後，被告即同意交由原告作主，從一
    般人的生活經驗而言，因被告承諾時本是立基在喪葬費用金
    額的概估上，而非已有一明確數額，是應認只要喪葬費用未
    逾或接近10萬元，即應在被告所承諾負擔之範圍方符兩造當
    時之主觀認知。準此，原告依據被告對其之承諾，於支付喪
    葬費用6萬8,000元後向被告請求，確有理由。被告雖亦抗辯
    其僅同意支付5萬元之喪葬費用，惟此節與其前陳稱交由原
    告作主一情互為矛盾，無足為採。至被告另抗辯因原告對其
    不尊重，現在不願意支付等語，惟此等事由並非得合法撤銷
    其契約義務之依據，故此部分抗辯亦無可採。
　⒋末按給付無確定期限者，債務人於債權人得請求給付時，經
    其催告而未為給付，自受催告時起，負遲延責任。其經債權
    人起訴而送達訴狀，或依督促程序送達支付命令，或為其他
    相類之行為者，與催告有同一之效力；遲延之債務，以支付
    金錢為標的者，債權人得請求依法定利率計算之遲延利息；
    應付利息之債務，其利率未經約定，亦無法律可據者，週年
    利率為百分之5，民法第229條第2項、第233條第1項前段、
    第203條分別定有明文。本件原告請求陳吳金美喪葬費用6萬
    8,000元部分，依兩造之約定，被告應於陳吳金美喪葬費用
    產生後即應支付原告，惟原告願依無確定給付期限之金錢債
    務規定請求其遲延利息自無不可，於兩造未就利率特為約定
    之情況下，原告請求自民事起訴狀暨聲請訴訟救助狀送達被
    告之翌日即自111年1月27日起（新司調字卷第43頁）至清償
    日止，按週年利率百分之5計算之利息，於法有據，亦應准
    許。　　
四、綜上所述，原告依據兩造之約定，向被告請求陳吳金美喪葬
    費用6萬8,000元及其法定遲延利息為有理由，應予准許，逾
    此部分之請求，則無理由，應予駁回。
五、原告陳明願供擔保，聲請宣告假執行，就原告勝訴部分，因
    本院所命給付之金額未逾50萬元，依民事訴訟法第389條第1
    項第5款規定，本院本應依職權宣告假執行，原告此部分假
    執行之聲請，僅是促使本院職權之發動，毋另為准駁之必要
    。至被告雖未陳明願供擔保免為假執行，惟本院職權上認有
    必要，爰依民事訴訟法第392條第2項規定，酌定相當之擔保
    金額後宣告如主文第四項後段所示。至原告其餘假執行之聲
    請，因該部分訴之駁回而失所依據，自應予駁回。
六、訴訟費用負擔之依據：民事訴訟法第79條。　　
中　　華　　民　　國　　111 　年　　7 　　月 　15 　　日
                  民事第五庭   法    官　廖建瑋
以上正本係照原本作成。
如對本判決上訴，須於判決送達後20日內向本院提出上訴狀。
如委任律師提起上訴者，應一併繳納上訴審裁判費。
中　　華　　民　　國　　111 　年　　7 　　月 　15 　　日
                               書 記 官  鄭梅君